---
title: "Projektarbeit"
subtitle: "Data Wrangling"
author: "Marc Zirnstein"
format: 
  html:
    self-contained: true
    toc: true
    toc-depth: 3
    code-fold: false
execute:
  echo: true
  warning: false
  message: false
---
# Data Wrangling
## Einleitung

In diesem Abschnitt werden ein strukturiertes Data Wrangling sowie eine statistische Auswertung für den Microarray-Genexpressionsdatensatz `ALLMLL` durchgeführt. Ziel ist die Bereinigung der rohen Expressionsdaten, deren Umwandlung in ein analysierbares Format, die Berechnung von Gruppenmittelwerten sowie die Identifikation differenziell exprimierter Gen-Sonden (*probesets*) zwischen den Subtypen (ALL vs. MLL).

---

## 1. Vorbereitung und Laden der Pakete

Zunächst werden die benötigten R-Pakete geladen. Für die Handhabung der Bioconductor-Microarraydaten werden `ALLMLL` und `affy` eingesetzt, für die Datenbereinigung und Transformation das `tidyverse` sowie `rstatix` für statistische Tests.

```{r setup}
library(ALLMLL)
library(affy)
library(tidyverse)
library(rstatix)

# Laden des Datensatzes MLL.A
data(MLL.A)
```

---

## 2. Datenextraktion und Datenintegration

Im ersten Wrangling-Schritt werden die Intensitätsdaten (Expressionsmatrix) sowie die dazugehörigen Proben-Metadaten aus dem `AffyBatch`-Objekt `MLL.A` extrahiert. Um spätere Namenskonflikte beim Zusammenführen der Tabellen zu vermeiden, wird die bestehende `sample`-Spalte der Metadaten umbenannt.

```{r extraction}
# 1. Expressionsmatrix extrahieren und Probeset-Namen als Spalte anlegen
exprs_df <- exprs(MLL.A) %>% 
  as.data.frame() %>% 
  rownames_to_column(var = "probeset")

# 2. Metadaten extrahieren und Probenbezeichner vorbereiten
meta_df <- pData(MLL.A) %>% 
  rename(sample_num = sample) %>% 
  rownames_to_column(var = "sample")
```

---

## 3. Datenumformung (Wide to Long Format) und Merging

Bioconductor-Matrizen liegen primär im Wide-Format vor (Gene in Zeilen, Proben in Spalten). Für Tidy-Data-Analysen wird die Matrix mittels `pivot_longer()` in das Long-Format umgewandelt und über `left_join()` mit den Metadaten verknüpft.

```{r wide-to-long}
allmll_long <- exprs_df %>%
  pivot_longer(cols = -probeset, names_to = "sample", values_to = "intensity") %>%
  left_join(meta_df, by = "sample")

# Vorschau der Long-Tabelle
head(allmll_long)
```

---

## 4. Feature Engineering und Datentransformation

Microarray-Intensitätswerte weisen eine stark rechtsschiefe Verteilung auf. Es wird eine Log2-Transformation (`log2(intensity + 1)`) durchgeführt, um die Varianzheterogenität zu reduzieren und die Normalverteilungsannahme für spätere Tests anzunähern.

```{r transformation}
allmll_transformed <- allmll_long %>%
  mutate(log_intensity = log2(intensity + 1))
# Vorschau der transformierten Daten im Dokument anzeigen
head(allmll_transformed)
```

---

## 5. Datenbereinigung und Qualitätskontrolle

Hintergrundrauschen und nicht exprimierte Gene können die Analyse verfälschen. Daher werden Probesets herausgefiltert, deren durchschnittliche un-transformierte Intensität über alle Proben hinweg unter einem Schwellenwert von 100 liegt.

```{r cleaning}
allmll_cleaned <- allmll_transformed %>%
  group_by(probeset) %>%
  filter(mean(intensity) >= 100) %>%
  ungroup()
# Vorschau der bereinigten Daten im Dokument anzeigen
head(allmll_cleaned)
```

---

## 6. Aggregation und Rücktransformation (Long to Wide Format)

Anschließend wird die biologische Gruppeneinteilung hinzugefügt (Proben 1–10 = `ALL`, Proben 11–20 = `MLL`). Für jede Gen-Sonde und Gruppe wird der Mittelwert der logarithmierten Expression berechnet. Schließlich werden die Daten mittels `pivot_wider()` in ein kompaktes Wide-Format zur Gegenüberstellung gebracht.

```{r aggregation}
allmll_summary <- allmll_cleaned %>%
  mutate(group = if_else(as.numeric(sample_num) <= 10, "ALL", "MLL")) %>%
  group_by(probeset, group) %>%
  summarize(mean_log_expr = mean(log_intensity), .groups = "drop") %>%
  pivot_wider(names_from = group, values_from = mean_log_expr)

# Ergebnisübersicht
head(allmll_summary)
```

---

## 7. Statistische Analyse (Differential Expression via t-Test)

Um signifikant unterschiedlich exprimierte Gen-Sonden zwischen den Gruppen `ALL` und `MLL` zu identifizieren, wird für jedes Probeset ein Welch-t-Test durchgeführt. Zur Kontrolle der kumulierten Fehlerquote bei multiplem Testen werden die p-Werte nach der Bonferroni-Methode korrigiert.

```{r statistical-testing}
# Durchführung der t-Tests für die ersten 1.000 Probesets zur performanten Berechnung
ttest_results <- allmll_cleaned %>%
  filter(probeset %in% head(unique(probeset), 1000)) %>% 
  mutate(group = if_else(as.numeric(sample_num) <= 10, "ALL", "MLL")) %>%
  group_by(probeset) %>%
  t_test(log_intensity ~ group) %>%
  adjust_pvalue(method = "bonferroni") %>%
  add_significance("p.adj")

# Vorschau aller t-Test-Ergebnisse anzeigen
head(ttest_results)

# Signifikante Probesets ermitteln und anzeigen
sig_probes <- ttest_results %>% filter(p.adj < 0.05)
head(sig_probes)
```

---

## Diskussion der wichtigsten Erkenntnisse

1. **Effekt der Datenumformung & Transformation:**
   Die Umwandlung von Wide- zu Long-Formaten ist zwar speicherintensiver, ermöglicht aber die nahtlose Einbindung von Stichproben-Metadaten und vereinfacht Gruppierungs- sowie Filteroperationen im `tidyverse`-Ökosystem erheblich. Durch die Log2-Transformation wird eine symmetrischere Verteilung der Signalintensitäten erreicht.

2. **Bedeutung der Qualitätskontrolle (Filtering):**
   Durch das Ausfiltern schwach exprimierter Gen-Sonden (Intensität < 100) wird nicht nur Signalrauschen reduziert, sondern auch die Anzahl der durchzuführenden t-Tests verringert, was die statistische Teststärke nach Korrektur für multiples Testen schont.

3. **Ergebnisse der differenziellen Expressionsanalyse:**
   Der Gruppenvergleich zwischen ALL- und MLL-Proben zeigt deutliche Unterschiede in spezifischen Transkripten. Nach multipler Testkorrektur (Bonferroni) können biologisch relevante Probesets identifiziert werden, die eine signifikante differentielle Expression aufweisen.

---

## Allgemeine Schlussfolgerung

Die Kombination von spezialisierten **Bioconductor-Paketen** (`ALLMLL`, `affy`) mit der konsistenten Syntax des **`tidyverse`** (`dplyr`, `tidyr`) ermöglicht eine transparente, reproduzierbare und hocheffiziente Aufbereitung komplexer Omics-Datensätze. Die gezeigte Pipeline demonstriert, wie Rohdaten Schritt für Schritt in saubere (*tidy*) Daten überführt, aggregiert und mit statistischen Testverfahren evaluiert werden können.