---
title: "Projektarbeit Data science"
author: "Malte Gregorius, Marc Zirnstein"
Aufteilung: " Malte: Machine Learning und Clustering; Marc: Data Wrangling, QA/QC und Dimensionsreduktion"
format: html
editor: visual
---
# Hypothesen
Für eine vollständig Wissenschaftliche Betrachtung des Berichts wurden folgende Hypothesen formuliert und im folgenden Bericht beantowrtet. 

Hypothese 1: "Die Top-500 variabelsten Gene erlauben eine klare Trennung der B-Zell- und T-Zell-Proben mittels Hauptkomponentenanalyse." 
Hypothese 2: ": Ein unüberwachter Algorithmus kann die Patienten allein anhand der 
Expressionsmuster der 500 variabelsten Gene in biologisch sinnvolle Gruppen 
unterteilen, die mit den Krankheitsbildern übereinstimmen."
Hypothese 3:"Ein Random Forest Modell kann allein basierend auf den ersten fünf Hauptkomponenten den B/T-Zell-Phänotyp mit einer hohen Genauigkeit vorhersagen."
Hypothese 4:"Bestimmte Hauptkomponenten (z.B. PC1) tragen maßgeblich zur Vorhersagekraft des Random Forest Modells bei."

# Data Wrangling

Data Wrangling ist der Prozess der Strukturierung, Bereinigung und Integration von Rohdaten. Dabei werden die Rohdaten in eine analysierbare Form überführt. Ziel des Data Wranglings ist es einen konsistenten, vollständigen und analysierbaren Datensatz zu erhalten. Im folgenden Abschnitt wird der Datensatz, Acute Lymphoblastic Leukemia, ALL (DOI: \[https://doi.org/10.1182/blood-2003-09-3243\]https://doi.org/10.1182/blood-2003-09-3243, \[https://www.bioconductor.org/packages/release/data/experiment/html/ALL.html\] https://www.bioconductor.org/packages/release/data/experiment/html/ALL.html) verwendet.

## Bibliothek laden

Damit mit Data Wrangling begonnen werden kann, muss zu erst die Bibliothek geladen werden. Bereits installierte Pakete können über den Befehl "library" geladen werden. Biobase stellt dabei Grundlegende Funktionen für die Verarbeitung Biologischer Daten zur Verfügung. Der Datensatz ALL stellt die für das Data Wrangling verwendeten Genexpressionsdaten und Informationen zu Verfügung. Durch das Laden der beiden Pakete, wird die Verarbeitung der Daten vorbereitet.

```{r}
library(Biobase)
library(ALL)
```

## Datensatz Laden

Mit dem Befehl "data" kann der ALL Datensatz in R - Studios geladen werden. Der Unterschied zum vorherigen Schritt ist, dass mit dem Befehl "data" der Datensatz geladen wird und mit "library" das Paket. Der ALL Datensatz ist ein ExpressionSet mit Informationen über die Genexpressionsdaten und die Metadaten der Proben. Dadurch sind Expressionsdaten und zugehörige Metadaten in einer gemeinsamen Datenstruktur verfügbar und können für Data Wrangling verwendet werden.

```{r}
data(ALL) 
```

## Integration der Daten

In diesem Schritt werden die Expressionsdaten aus dem ExpressionSet extrahiert. Der Befehl "exprs(ALL)" erlaubt es auf die Expressionsmatrix des Datensatzes zu zugreifen. Die Expressionsmatrix enthält gemessene Werte für die einzelnen Proben. Mit Hilfe des Befehls "as.data.frame(exprs(ALL))" wird die Expressionsmatrix in einen Data Frame überführt. Dieser wird dann unter dem Namen "all_data" gespeichert, was durch den Befehl "all_data \<-" geschieht. Die Expressionsdaten liegen in einer Tabellarischen Struktur vor und können weiter verarbeitet werden.

```{r}
all_data <- as.data.frame(exprs(ALL))
```

## Metadaten definieren

Es werden die Metadaten aus dem ExpressionSet extrahiert. Über den Befehl "pData(ALL)" phänotypischen Daten zugegriffen, welche dann unter "pheno_data" gespeichert werden. Die Expressionsdaten (all_data) und die zugehörogen Metadaten (pheno_data) liegen aktuell getrennt vor.

```{r}
pheno_data <- pData(ALL)
```

## Bestätigung, dass Datensatz geladen wurde

Dies ist eine Kontroll Befehl, zur Überprüfung, ob bis hier hin alles geklappt hat. Sozusagen ein Checkpoint. Im Laufe des Data Wrangling werden diese öfter auftreten. Mit dem Befehl "dim(all_data)" wird die Dimension der extrahierten Expressionsdaten überprüft und die Anzahl der Zeilen und Spalten wird ausgegeben. Durch den Befehl "cat" wird die Information und eine Text ausgegeben. Bis hierhin wurden die Expressionsdaten extrahiert und separat von den Probenmetadaten gespeichert.

```{r}
cat("Datensatz geladen! Dimension:", dim(all_data), "\n")
```

## Datenintegration: Metadaten und Expressionsdaten zusammenführen

Zu erst werden mit dem Befehl "t(all_data)" die Expressionsdaten transponiert, das bedeutet, dass ab jetzt Zeilen = Proben und Spalten = Gene gilt. Über den Befehl "cbind(pheno_data, t(all_data))" werden die Datenobjekte spaltenweise nebeneinander angeordnet. Die entstandene Tabelle wird unter dem Namen "all_integrated" gespeichert. Die Tabelle enthält die Informationen über die jeweiligen Proben und die Expressionswerte der Gene. Die Transponierung ist Vorteilhaft für späteres Machine Learning und clustering. Es wird wieder eine Bestätigung durchgeführt. Über den Befehl "nrow(all_integrated)" wird die Anzahl der enthaltenen Proben angegeben. Über den Befehl "ncol(all_integrated)" wird die Gesamtanzahl der Variablen bestehend aus Metadaten und Expressionsdaten angegeben. Dies ist ein erneuter Checkpoint, bei dem kontrolliert werden soll, ob die erwartete Anzahl an Proben und Variablen in den integrierten Datensatz übernommen wurde.

```{r}
#(Transponieren t(), damit Proben in den Zeilen und Gene in den Spalten stehen)
all_integrated <- cbind(pheno_data, t(all_data))

#Bestätigung
cat("Daten erfolgreich integriert! Tabelle enthält", nrow(all_integrated), "Proben und", ncol(all_integrated), "Variablen (Metadaten + Gene).\n")

```

## Datenbereinigung

Ziel dieses Abschnitts, ist es möglich unvollständige oder doppelte vorhandene Proben zu erkennen und gegebenfalls zu entfernen

#### Entfernen fehlender Werte

Zu erst werden über den Befehl "na.omit" die Zeilen entfernt, welche einen fehlenden Wert (NA) enthalten. Der bereinigte Datensatz wird unter "expr_clean" gespeichert. Danach werden die bereinigten Expressionsdaten wieder mit den Metadaten kombiniert und unter dem Namen "all_clean" gespeichert. Zum Abschluss ist wieder ein Checkpoint. Durch den Befehl "entfernt \<- nrow(all_integrated) - nrow(all_clean)" wird überprüft ob Zeilen entfernt wurden. "nrow(all_integrated)" gibt die Anzahl der Proben vor der Bereinigung aus und "nrow(all_clean)" gibt die Anzahl der Proben nach der Bereinigung aus. Die Differenz wird in "entfernt" gespeichert. Über die if funktion wird überprüft ob und wie viele Proben entfernt wurden. Wenn keine Proben entfert wurden, also entfernt == 0 gilt, wird "Keine fehlenden Werte (NAs) gefunden. Es wurde keine Zeile entfernt ausgegeben.". Falls Proben entfernt wurden wird über die else Funktion ausgegeben, wie viele entfernt wurden.

```{r}
#Bereinigung fehlender Werte (NA)
expr_clean <- na.omit(t(all_data))

#Saubere Messwerte wieder mit Metadaten zusammenführen
all_clean <- cbind(pheno_data, expr_clean)

#Bestätigung der entfernung von NAs
entfernt <- nrow(all_integrated) - nrow(all_clean)

if (entfernt == 0) {
  cat("Keine fehlenden Werte (NAs) gefunden. Es wurde keine Zeile entfernt.\n")
} else {
  cat("Bereinigung abgeschlossen!", entfernt, "Zeile(n) mit NAs wurden entfernt. Verbleibende Proben:", nrow(all_clean), "\n")
}
```

#### Entfernen von Duplikaten

Es soll überprüft werden, ob identische Proben mehrfach vorhanden sind. Über "duplicated" wird überprüft, ob eine Zeile bereits vorher im Datensatz aufgetreten ist. Über "sum" wird die Anzahl der Duplikate gezählt. Das Ergebnis wird als "duplikate_anzahl" gespeichert. Über eine if/else Funktion wird erneut ein Checkpoint gesetzt, der Überprüfen soll, ob und wie viele duplikate gefunden wurden.

```{r}
#Prüfen doppelter Proben
duplikate_anzahl <- sum(duplicated(t(all_data)))

#Falls Duplikate existieren, diese entfernen
if (duplikate_anzahl > 0) {
  all_clean <- all_clean[!duplicated(t(all_data)),]
} else {
  cat("Keine Duplikate gefunden! Alle!", nrow(all_clean), "Proben sind einzigartig!\n")
}
```

## Datenumformung

Da für späteres Machine Learning und Clustering das Wide Format optimal ist, werden in diesem Teil die Gen-Spalten auf die 500 variabelsten Gene in Kombination mit einer Z-score Skalierung umgeformt. Mit "metadaten_spalten \<- ncol(pheno_data)" wird ermittelt, wie viele Spalten die phänotypischen Daten beanspruchen. Über "gene_daten" werden daraufhin die übrigen Spalten isoliert, sodass ein reiner Expressionsdatensatz entsteht, der ausschließlich die Gen-Messwerte enthält. Danach werden mit "apply(gene_daten, 2, var)" die Varianz für jedes Gen und über alle Proben hinweg berechnet. Dies wird unter "varianz" gespeichert. Über "top_500_gene \<- head(order(varianzen, decreasing = TRUE), 500)" werden die 500 Gene mit der höchsten Varianz gefiltert, dass dient zum verringern von rauschen. Danach werden mit "scale(gene_selektiert)" die Expressionswerte jedes ausgewählten Gens transformiert so, dass sie einen Mittelwert von 0 und eine Standardabweichung von 1 aufweisen. Dies ist ein wichtiger Schritt, um zu verhindern, dass Gene mit absolut hohen Basis-Expressionsraten die nachfolgende Varianzanalyse oder dimensionsreduzierende Verfahren dominieren. "cbind(...)" führt die ursprünglichen Metadaten und die skalierten Gen-Expressionswerte wieder in einem einzigen Dataframe (all_ml) zusammen, damit die Zuordnung der Proben erhalten bleibt. Zum Abschluss gibt es wieder einen Checkpoint, der bestätigen soll, ob alles funktioniert hat.

```{r}
#Trennung, nur die Gen-Messwerte auswählen
metadaten_spalten <- ncol(pheno_data)
gene_daten <- all_clean[, (metadaten_spalten + 1):ncol(all_clean)]

#Auswählen der Top 500 Variabelsten Gene
varianzen <- apply(gene_daten, 2, var)
top_500_gene <- head(order(varianzen, decreasing = TRUE), 500)
gene_selektiert <- gene_daten[, top_500_gene]

#Z-Score Transformation der Genwerte (Mittelwert=0, SD=1)
gene_skaliert <- scale(gene_selektiert)

#Umgeformten Datensatz mit Metadaten zusammenführen
all_ml <- cbind(all_clean[, 1:metadaten_spalten], gene_skaliert)

#Bestätigung
cat("Datenumformung erfolgreich! Datensatz wurde von", ncol(gene_daten), "Genen auf die Top 500 variabelsten Gene reduziert und skaliert.\n")
```

#### Grafische Darstellung der Top 500 Gene

Es wird ein Histogramm der Gen-Varianzen erstellt. In dem Histogramm wird mittels einer roten Linie der Schwellenwert markiert. Der Schwellenwert gibt an, welche Gene für die Top 500 berücksichtigt wurden, und welche nicht.

```{r}
#Visualisierung der Varianzen
hist(varianzen,
     breaks = 50,
     main = "Verteilung der Gen-Varianzen",
     xlab = "Varianz",
     ylab = "Anzahl Gene",
     col = "lightblue")

#Rote Linie als Schwellenwert
abline(v = min(varianzen[top_500_gene]), col = "red", lwd = 2, lty = 2)
```

#### Tabellarische Darstellung der Top 500 Gene

Dieser Abschnitt dient der tabellarischen Dokumentation der ausgewählten Top-500-Gene. Er führt die berechneten Varianzen und die zugehörigen Gen-Namen in einem strukturierten Dataframe zusammen, sortiert diese nach absteigender Dynamik und gibt die zehn variabelsten Gene als formatierte Tabelle für den Bericht aus.

```{r}
#Tabelle der Gene und Varianzen
top_gene_df <- data.frame(
  Gen_Name = colnames(gene_daten)[top_500_gene],
  Varianz = varianzen[top_500_gene]
)

#Nach absteigender Varianz sortieren
top_gene_df <- top_gene_df[order(top_gene_df$Varianz, decreasing = TRUE), ]

#Formation der Ausgabe
knitr::kable(head(top_gene_df, 10), row.names = FALSE, col.names = c("Gen-Name", "Varianz"))
```

## Feature Engineering

Mithilfe einer Hauptkomponentenanalyse (PCA) wird eine Dimensionsreduktion durchgeführt. Dabei werden die Daten so vereinfacht, ohne das dabei Informationen verloren gehen. Dabei wird der hochdimensionale Datensatz der 500 ausgewählten Gene auf fünf wesentliche Hauptkomponenten (PC1 bis PC5) verdichtet. Dies reduziert die Komplexität des Modells, entkoppelt die Variablen und erfasst gleichzeitig den Großteil der systemischen Varianz. Der Befehl "prcomp(gene_skaliert)" berechnet die Hauptkomponenten auf Basis des zuvor skalierten Expressionsdatensatzes und speichert diesen unter "pca_res". Über das Objekt "pca_res\$x" werden die Koordinaten der Proben für die ersten fünf Hauptkomponenten abgerufen. Diese Werte (PC1 bis PC5) werden als neue Spalten direkt an den Analysedatensatz (all_ml) angehängt, um sie für nachfolgendes Machine Learning verfügbar zu machen. Es wurde sich für die ersten 5 Hauptkomponenten entschieden, da so ein überwiegender Anteil der systematischen Gesamtvarianz abgebildet wird. Es werden Rauscheffekte eliminiert. Außerdem wird das Risiko eines Overfittings gesenkt. Am Ende ist wieder ein Checkpoint, der ausgibt, ob die PCA erfolgreich war.

```{r}
#PCA Durchführen
pca_res <- prcomp(gene_skaliert)

#5 Hauptkomponenten (Pcs) in Machine Learning Datensatz integrieren
all_ml$PC1 <- pca_res$x[, 1]
all_ml$PC2 <- pca_res$x[, 2]
all_ml$PC3 <- pca_res$x[, 3]
all_ml$PC4 <- pca_res$x[, 4]
all_ml$PC5 <- pca_res$x[, 5]

#Betätigung
cat("PCA erfolgreich! PC1 bis PC5 wurden an 'all_ml' angehängt.\n")
```

#### Visuelle Überprüfung der Varianz

Der Befehl "pca_var \<- pca_res\$sdev\^2" quadriert die Standardabweichungen der Hauptkomponenten, um die absolute Varianz pro PC zu ermitteln.Der Befehl "pca_var_perc \<- round(pca_var / sum(pca_var) \* 100, 1)" rechnet diese Werte in Prozentanteile an der Gesamtvarianz um und rundet das Ergebnis auf eine Nachkommastelle. Danach werden zwei Diagramme erstellt. Zuerst wird ein Scree-Plot zur Überprüfung des erklärten Varianzanteils der Hauptkomponenten erstellt. Danach wird ein Scatter-Plot (PC1 gegen PC2) erstellt, welcher darstellt, ob sich Proben anhand ihres B oder T-Zell Phänotyps in den Hauptkomponenten grafisch trennen lassen.

```{r}
#Erklärte Varianz berechnen
pca_var <- pca_res$sdev^2
pca_var_perc <- round(pca_var / sum(pca_var) * 100, 1)

#Scree-Plot, wie viel % der Varianz in ersten 10 PCs
barplot(pca_var_perc[1:10],
        main = "Erklärte Varianz der Top 10 Hauptkomponenten",
        xlab = "Hauptkomponenten",
        ylab = "Erklärte Varianz (%)",
        names.arg = paste0("PC", 1:10),
        col = "lightblue")

#Scatterplot, PC1 vs PC2 (Gruppierung nach B- Zell / T - Zell Phänotyp)
plot(all_ml$PC1, all_ml$PC2,
     main = "PCA: Verteilung der Proben (PC1 vs PC2",
     xlab = paste0("PC1 (", pca_var_perc[1], "%)"),
     ylab = paste0("PC2 (", pca_var_perc[2], "%)"),
     pch = 19,
     col = as.factor(all_clean$BT))

#Legende
legend("topright",
       legend = levels(as.factor(all_clean$BT)),
       col = 1:nlevels(as.factor(all_clean$BT)),
       pch = 19,
       title = "BT-STatus",
       cex = 0.8)
```

### Beantwortung der Hypothese 1
Es wird die Hypothese 1 "Die Top-500 variabelsten Gene erlauben eine klare Trennung der B-Zell- und T-Zell-Proben mittels Hauptkomponentenanalyse." überprüft und bestätigt oder widerlegt. 
Die erste Hauptkomponente zeigt eine deutliche Trennung der Zelltypen. Fast alle Proben mit B-Zell-Phänotyp befinden sich im linken Bereich des Diagramms bei negativen PC1-Werten. Während die T - Zell Gruppen klar eher auf der rechten Seite des Plots zu erkennen sind. 
Die Hauptkomponentenanalyse auf Basis der 500 variabelsten Gene bildet die biologische Realität gut erkennbar ab. Die unterschiedlichen Genexpressionsmuster der ersten Hauptkomponente der B- und T-Zellen ist ausreichend, um die Patientenproben visuell fehlerfrei in den zwei Hauptgruppen zu trennen.
Hypothese 1 lässt sich somit bestätigen. 

## Typkonvertierung

Es wird sicher gestellt, dass Zielvariablen oder Gruppierungsmerkmale im Datensatz korrekt als diskrete Faktoren (factor) und nicht als einfache Zeichenketten (Characters) interpretiert werden. Damit spätere Machine Learning Algorithmen die Daten richtig verarbeiten, müssen Spalten als factor definiert werden. Der Befehl "as.factor(all_mt\$BT)" wandelt die Spalte für den B/T-Zell-Phänotyp (BT) in R von einem Text- oder Integer-Format in ein kategoriales Faktor-Format um, welches dann unter "all_ml\$BT" gespeichert wird. Am Ende wieder ein Checkpoint, ob die Typkonvertierung erfolgreich war.

```{r}
#Variablen in Faktoren umwandeln
all_ml$BT <- as.factor(all_ml$BT)

#Bestätigung
cat("Typkonvertierung erfolgreich! 'BT' ist jetzt ein Factor mit", nlevels(all_ml$BT), "Leveln:\n", 
    paste(levels(all_ml$BT), collapse = ", "), "\n")
```

## Normalisierung und Transformation

Dies wurde bereits auf Zeile 105 mit dem Befehl "gene_skaliert \<- scale(gene_selektiert)" gemacht. Um eine Verzerrung der nachfolgenden multivariaten Analysen durch unterschiedliche absolute Expressionsniveaus der Gene zu verhindern, wurden die Expressionswerte mittels Z-Score-Transformation standardisiert. Durch die Zentrierung auf einen Mittelwert von 0 und eine Skalierung auf eine Standardabweichung von 1 wurde sichergestellt, dass jedes Gen unabhängig von seiner absoluten Expressionsstärke mit gleichem Gewicht in die Hauptkomponentenanalyse eingeht. Dies lenkt den Fokus der Analyse rein auf die relative Variabilität und die Expressionsmuster zwischen den Proben.

## Qualitätsbeurteilung und -kontrolle

Finaler Check, der zeigen soll, ob das Data Wrangling erfolgreich war und ob der Datensatz bereit für Machine Learning und Clustering ist. Zuerst wird auf fehelende Werte überprüfft. Der Befehl "is.na(all_ml)" durchsucht den gesamten Datensatz elementweise nach fehlenden Werten (NA).Durch "sum" werden diese Zusammengezählt. Danach werden die Dimensionen überprüft. "dim(...)" gibt die Zeilen- und Spaltenanzahl des finalen Dataframes aus. Dies dient der Kontrolle, ob die Verknüpfung aus Metadaten, skalierten Genen und den neu generierten Hauptkomponenten (PC1 bis PC5) wie gewünscht erfolgt ist. Zu letzt wird die Struktur und Datentyp überprüft.

```{r}
#Überprüfen auf verbliebene Fehlwerte (NAs)
sum(is.na(all_ml))

#Dimensionen überprüfen (Anzahl Proben vs Anzahl Variablen)
dim(all_ml)

#Übersicht Datentypen
str(all_ml[, 1:10])
```

#### Behandlung von Fehlwerten für das Machine Learning

Da die vorherige Qualitätskontrolle gezeigt hat, dass in den klinischen Metadaten noch Fehlwerte (NAs) vorhanden sind, müssen diese vor dem Training der Machine-Learning-Modelle bereinigt werden. Es wird eine Auswahl definiert, die nur die für die Modellierung notwendigen Spalten enthält: den Ziel-Phänotyp (BT), die 500 skalierten Gene und die fünf extrahierten Hauptkomponenten (PC1 bis PC5). Durch "all_ml\[, relevante_spalten\]" wird ein neuer Datensatz erstellt, der ausschließlich die für das ML relevanten Informationen enthält. "Mit na.omit(all_ml_clean)" werden der Datensatz auf relevante Spalten reduziert und Fehlwerte entfernt. Zum Abschluss ein Checkpoint, der ausgibt ob die erneute Bereinigung erfolgreich war.

```{r}
# 1. Identifikation der ML-relevanten Spalten
# Wir behalten den Ziel-Phänotyp 'BT', die 500 skalierten Gene und die 5 PCs.
# Alle anderen Metadaten (die viele NAs enthalten) klammern wir für das ML aus.
metadaten_namen <- colnames(pheno_data)
relevante_spalten <- c("BT", colnames(gene_skaliert), "PC1", "PC2", "PC3", "PC4", "PC5")

# 2. Datensatz auf relevante Spalten reduzieren
all_ml_clean <- all_ml[, relevante_spalten]

# 3. Jetzt erst unvollständige Zeilen (bezogen auf die wichtigen Daten) entfernen
all_ml_final <- na.omit(all_ml_clean)

# Finale Bestätigung
cat("Bereinigung erfolgreich!\n")
cat("Vorherige Proben:", nrow(all_ml), "| Nachher:", nrow(all_ml_final), "\n")
```

# Machine Learning

Machine Learning ist ein Prozess, bei dem Algorithmen eigenständig Muster aus Daten lernen, um Vorhersagen auf neuen Daten zu treffen. Ziel dieses Abschnitts ist es, ein Vorhersagemodell zu trainieren, das allein anhand der berechneten Hauptkomponenten vorhersagt, ob ein Patient an einer B-Zell-Leukämie oder einer T-Zell-Leukämie leidet. Da die tatsächliche Krankheit in unseren Metadaten bereits bekannt ist, können wir ein Verfahren des überwachten Lernens anwenden. Der Algorithmus bekommt im Training sowohl die Daten als auch die korrekten Lösungen präsentiert und lernt so die zugrunde liegenden Regeln. Für diese Aufgabe wird im folgenden Abschnitt der Random Forest Algorithmus verwendet.

## Pakete laden

Für die Durchführung des Machine Learnings greifen wird auf zwei spezifische R-Pakete zurückgegriffen. Das Paket caret ist ein Standardwerkzeug in der Datenanalyse. Es stellt Funktionen für die Vorbereitung der Daten, die korrekte Aufteilung und die genaue statistische Auswertung zur Verfügung. Das Paket randomForest liefert hingegen den eigentlichen Algorithmus für das Training des Modells. Durch das Laden beider Pakete wird die Modellierung vorbereitet.

```{r}
library(caret)
library(randomForest)
```

## Anpassung der Zielvariable

Bevor das Modell trainiert wird, muss die Zielvariable angepasst werden. Die Spalte für den Phänotyp BT enthält im Originaldatensatz sehr detaillierte Differenzierungsstadien wie beispielsweise B1, B2, T1 und T2. Würde man das Modell auf all diese kleinen Untergruppen trainieren, gäbe es für jede einzelne Gruppe zu wenige Patienten. Das Modell hätte nicht genug Datenpunkte, um verlässliche Muster zu lernen. Es würde die Trainingsdaten nur auswendig lernen und bei neuen Patienten Fehler machen. Um dieses Problem zu lösen, wird die Fragestellung auf die groben Hauptgruppen B und T reduziert. Mit dem Befehl substr wird systematisch nur der allererste Buchstabe der Einträge extrahiert. Anschließend muss über den Befehl as.factor sichergestellt werden, dass R diese Variable als feste Gruppen versteht. Nur so weiß das Programm, dass es sich um eine Einteilung in Kategorien handelt. Die bereinigte Variable wird dann wieder unter all_ml_final\$BT gespeichert. Am Ende folgt ein Checkpoint, der überprüft, ob die Zielvariable nun exakt zwei reine Level besitzt.

```{r}
# Zielvariable auf B und T reduzieren
all_ml_final$BT <- as.factor(substr(as.character(all_ml_final$BT), 1, 1))

# Bestätigung
cat("Zielvariable erfolgreich angepasst! BT enthält nun die Level:", paste(levels(all_ml_final$BT), collapse = " und "), "\n")
```

## Aufteilung in Trainings- und Testdaten

Eine Grundregel im Machine Learning lautet, dass ein Modell nicht mit den Daten bewertet werden darf, die es bereits beim Training gesehen hat. Um zu testen, wie gut das Modell wirklich ist, muss der Datensatz geteilt werden. Zuerst wird über den Befehl set.seed der Zufallsgenerator des Computers eingefroren. Dies stellt sicher, dass bei jedem erneuten Ausführen des Skripts exakt dieselben Patienten in die Trainings- und Testgruppe sortiert werden und die Ergebnisse nicht zufällig schwanken. Über den Befehl createDataPartition wird ein Index erstellt, der exakt 70 Prozent der Daten für das Training reserviert. Dieser spezielle Befehl wird genutzt, da er auf die Verhältnisse in den Daten achtet. Das bedeutet, er stellt sicher, dass das ursprüngliche Mengenverhältnis von B-Zellen zu T-Zellen sowohl im Trainingsset als auch im Testset erhalten bleibt. Das Ergebnis wird als train_index gespeichert. Danach werden die Daten aufgeteilt und als train_daten sowie test_daten gespeichert. Der abschließende Checkpoint verifiziert die korrekte Aufteilung der Probenmengen.

```{r}
# Zufallsgenerator fixieren für absolute Reproduzierbarkeit
set.seed(42)

# Index für den Split erstellen (Verhältnis von B und T bleibt gleich)
train_index <- createDataPartition(all_ml_final$BT, p = 0.7, list = FALSE)

# Datensatz aufteilen
train_daten <- all_ml_final[train_index, ]
test_daten <- all_ml_final[-train_index, ]

# Bestätigung
cat("Daten-Split erfolgreich! Trainingsdaten:", nrow(train_daten), "Proben | Testdaten:", nrow(test_daten), "Proben.\n")
```

## Modelltraining

Für das Training wurde der Random Forest Algorithmus verwendet. Der Algorithmus erstellt nicht nur einen einzelnen Entscheidungsbaum, sondern eine Vielzahl davon, die am Ende gemeinsam über die Zuordnung einer Probe abstimmen. Diese Methode ist sehr unempfindlich gegenüber Ausreißern in biologischen Daten. Der Befehl randomForest definiert, dass der Zelltyp BT vorhergesagt werden soll. Als Informationsgrundlage werden dem Modell jedoch nicht die 500 einzelnen Gene, sondern ausschließlich die fünf zuvor berechneten Hauptkomponenten PC1 bis PC5 gegeben. Dies wird gemacht, um das Modell nicht mit zu vielen Variablen auf einmal zu überfordern. Da die fünf Hauptkomponenten bereits den Großteil der biologischen Informationen zusammenfassen, wird dem Modell so die Mustererkennung erleichtert. Über den Parameter ntree wird festgelegt, dass der Wald aus 500 unabhängigen Entscheidungsbäumen bestehen soll. Über importance wird der Algorithmus angewiesen, im Hintergrund genau zu protokollieren, welche Hauptkomponenten am wichtigsten für die Vorhersage waren. Das fertige Modell wird unter rf_modell gespeichert.

```{r}
# Random Forest Modell trainieren
rf_modell <- randomForest(BT ~ PC1 + PC2 + PC3 + PC4 + PC5, 
                          data = train_daten, 
                          ntree = 500, 
                          importance = TRUE)

# Bestätigung
cat("Modelltraining erfolgreich! Das Random Forest Modell wurde aus 500 Entscheidungsbäumen erstellt.\n")
```

## Modellvorhersage und Evaluation

Nach dem Training muss die Qualität des Modells objektiv bewertet werden. Hierfür wird das Modell mit den restlichen 30 Prozent der Daten getestet, die während des Trainings zurückgehalten wurden. Über den Befehl predict wird das Modell angewiesen, für jeden dieser unbekannten Patienten vorherzusagen, ob eine B- oder T-Zell-Leukämie vorliegt. Die Ergebnisse werden unter vorhersage gespeichert. Anschließend wird über den Befehl confusionMatrix die Vorhersage des Modells mit den tatsächlichen Diagnosen der Testdaten abgeglichen. Dies erzeugt eine Wahrheitsmatrix. Diese Matrix ist wichtig, da sie nicht nur die einfache Gesamtgenauigkeit ausgibt, sondern genau aufschlüsselt, welche Fehler passiert sind. In der Auswertung lässt sich so genau ablesen, wie viele der echten B-Zellen korrekt erkannt wurden und ob es Verwechslungen mit den T-Zellen gab. Die Ergebnisse der Matrix werden in der Konsole ausgegeben.

```{r}
# Vorhersagen auf den Testdaten generieren
vorhersage <- predict(rf_modell, newdata = test_daten)

# Wahrheitsmatrix zur Auswertung berechnen
conf_matrix <- confusionMatrix(vorhersage, test_daten$BT)

# Ergebnisse ausgeben
print(conf_matrix)

# Checkpoint für die Genauigkeit
accuracy <- round(conf_matrix$overall['Accuracy'] * 100, 2)
cat("\nModellevaluation abgeschlossen! Die Gesamtgenauigkeit auf den unbekannten Testdaten beträgt:", accuracy, "%\n")
```

## Feature Importance

Ein oft kritisierter Aspekt beim Machine Learning ist, dass man oft nicht nachvollziehen kann, warum ein Modell eine bestimmte Entscheidung getroffen hat. Der Random Forest bietet hier jedoch eine Lösung. Mithilfe des Befehls varImpPlot wird eine Grafik erzeugt, die transparent zeigt, welche Eingangsvariablen den stärksten Einfluss auf die Entscheidung des Modells hatten. Die Grafik ordnet die fünf Hauptkomponenten nach ihrer Wichtigkeit. Ein hoher Wert bedeutet, dass die Vorhersage deutlich ungenauer werden würde, wenn man dem Algorithmus diese Hauptkomponente wegnimmt. Dies hilft dabei, die mathematischen Ergebnisse besser biologisch zu deuten, daran kann erkannt werden, welche Werte die beiden Leukämie-Typen am besten voneinander trennen.

```{r}
# Visualisierung der Wichtigkeit der einzelnen Hauptkomponenten
varImpPlot(rf_modell, 
           main = "Einfluss der Hauptkomponenten",
           pch = 19,
           col = "black")
```

## Clustering

Clustering ist ein Verfahren des unüberwachten Lernens. Das bedeutet, dass der Algorithmus die Datenpunkte nur anhand ihrer Ähnlichkeiten in Gruppen einteilt, ohne dass vorher verraten wird, um welche Patienten es sich handelt. Ziel dieses Abschnitts ist es herauszufinden, ob sich die Leukämie-Proben allein anhand ihrer Genexpressionsmuster in biologisch sinnvolle Gruppen unterteilen lassen. Es soll geprüft werden, ob die B-Zellen und T-Zellen ganz natürlich eigene Gruppen bilden. Im folgenden Abschnitt wird dafür ein hierarchisches Clustering in Kombination mit einer farblichen Darstellung, einer sogenannten Heatmap, angewendet.

# Pakete laden

Für die visuelle Gruppierung der Daten wird ein spezielles Paket benötigt. Das Paket pheatmap stellt grundlegende Funktionen für das Zeichnen von Heatmaps und die Durchführung des hierarchischen Clusterings zur Verfügung. Durch das Laden des Pakets wird die visuelle Verarbeitung vorbereitet, da die Standardfunktionen von R für solche komplexen Grafiken nicht ausreichen.

```{r}
library(pheatmap)
```

# Datenvorbereitung für die Heatmap

Bevor die Grafik erstellt werden kann, müssen die Daten so formatiert werden, dass sie von der Funktion verarbeitet werden können. Der Befehl as.matrix erlaubt es, unseren bisherigen Datensatz in eine rein numerische Matrix umzuwandeln. Da die Funktion pheatmap ausschließlich Zahlenwerte akzeptiert, werden gezielt nur die Spalten mit den skalierten Expressionswerten der ausgewählten 500 Gene markiert. Die Spalte mit dem Zelltyp sowie die Hauptkomponenten werden für dieses Clustering komplett ausgeschlossen, da sie das rein biologische Muster verfälschen würden. Die umgewandelte Matrix wird dann unter dem Namen heatmap_daten gespeichert. Danach werden die Informationen für die farbliche Markierung am Rand der Grafik definiert. Diese Randmarkierung hilft später bei der Auswertung. Über den Befehl data.frame wird eine neue Tabelle erstellt, die festhält, welche Probe zu welchem Zelltyp gehört. Diese Information wird unter annotation_row gespeichert. Über den Befehl rownames wird am Ende sichergestellt, dass die Zeilennamen beider Datensätze exakt übereinstimmen, damit die Farben später den richtigen Patienten zugeordnet werden.

```{r}
# Umwandeln der Expressionsdaten in eine numerische Matrix
heatmap_daten <- as.matrix(all_ml_final[, 2:501])

# Vorbereiten der Metadaten für die seitliche Markierung
annotation_row <- data.frame(Zelltyp = all_ml_final$BT)
rownames(annotation_row) <- rownames(all_ml_final)
```

## Generierung der Heatmap

Nun wird das eigentliche Clustering berechnet und direkt visuell dargestellt. Über den Befehl pheatmap wird die Grafik erzeugt. Dabei wird der mathematische Abstand verwendet, um die exakte Ähnlichkeit zwischen den einzelnen Proben zu berechnen. Als Verknüpfungsmethode wird die Ward-Methode gewählt, da diese dafür bekannt ist, sehr kompakte und optisch gut getrennte Gruppen zu bilden. Um die Grafik übersichtlich zu halten, werden die Namen der einzelnen Proben und Gene ausgeblendet, da hunderte Gene und Patienten den Text unleserlich machen würden. Die farbliche Markierung im Bild zeigt die Aktivität der Gene an. Blau steht dabei für eine niedrige Expression und Rot für eine hohe Expression. Die zusätzliche Leiste am oberen Rand zeigt an, ob der Patient eine B-Zell-Leukämie oder T-Zell-Leukämie hat. So lässt sich auf einen Blick erkennen, ob die vom Algorithmus gebildeten Gruppen mit den tatsächlichen Krankheitsbildern übereinstimmen. Am Ende gibt es wieder einen Checkpoint, der bestätigen soll, ob die Erstellung der Heatmap erfolgreich war.

```{r}
# Heatmap erstellen
pheatmap(heatmap_daten, 
         annotation_row = annotation_row,
         show_rownames = FALSE,  
         show_colnames = FALSE,  
         clustering_distance_rows = "euclidean",
         clustering_distance_cols = "euclidean",
         clustering_method = "ward.D2",
         main = "Hierarchisches Clustering der Genexpression",
         color = colorRampPalette(c("navy", "white", "firebrick3"))(50))

# Bestätigung
cat("Clustering erfolgreich! Die Heatmap wurde generiert.\n")
```

# Diskussion und Schlussfolgerung

Der ursprüngliche Datensatz, der 12.625 Gene von 128 Patienten umfasste, konnte erfolgreich auf die 500 aussagekräftigsten Gene reduziert werden. Durch die anschließende Hauptkomponentenanalyse wurden die Daten weiter auf fünf wesentliche Hauptkomponenten verdichtet, ohne dass essenzielle Informationen verloren gingen. 